---
title: "Graficación en ggplot2 y plotly"
format: html
toc: true
lang: es
---

# Carga de bibliotecas

```{r}
#| label: carga-bibliotecas
#| warning: false
#| message: false

library(tidyverse)
library(plotly)
library(DT)
library(scales)
library(palmerpenguins)
library(ggthemes)
library(hrbrthemes)
```


# Carga de datos

```{r}
#| label: carga-datos
#| warning: false
#| message: false

# Carga de los datos de países
paises <- read_csv(
  "https://raw.githubusercontent.com/pf0953-programacionr/2024-ii/refs/heads/main/datos/natural-earth/paises-join-esperanzavida.csv"
)
```


```{r}
#| label: tabla-paises

paises |>
  arrange(NAME) |>
  datatable(
    options = list(
      pageLenght = 10,
      language = list(url = '//cdn.datatables.net/plug-ins/1.10.11/i18n/Spanish.json')
    )
  )
```

## Gráficos con ggplot2

### Gráficos básicos

#### Gráficos de dispersión de PIB per cápita vs esperanza de vida al nacer

```{r}
#| label: ggplot2-1
#| warning: false
#| message: false

# Gráfico de dispersión de PIB per cápita vs esperanza de vida al nacer
paises |>
  ggplot(aes(x = GDP_PC, y = LIFE_EXPECTANCY)) +
  geom_point() +
  scale_x_continuous(labels = comma, limits = c(0, NA))
```

```{r}
#| label: ggplot2-2
#| warning: false
#| message: false

# Gráfico de dispersión de PIB per cápita vs esperanza de vida al nacer
paises |>
  ggplot(aes(x = GDP_PC, y = LIFE_EXPECTANCY, color = INCOME_GRP)) +
  geom_point() +
  scale_x_continuous(labels = comma, limits = c(0, NA))
```


```{r}
#| label: ggplot2-3
#| warning: false
#| message: false

# Gráfico de dispersión de PIB per cápita vs esperanza de vida al nacer
paises |>
  ggplot(aes(x = GDP_PC, y = LIFE_EXPECTANCY, shape = CONTINENT)) +
  geom_point() +
  scale_x_continuous(labels = comma, limits = c(0, NA))
```


```{r}
#| label: ggplot2-4
#| warning: false
#| message: false

# Gráfico de dispersión de PIB per cápita vs esperanza de vida al nacer
# con formas y colores correspondientes al continente
paises |>
  ggplot(aes(x = GDP_PC, y = LIFE_EXPECTANCY, shape = CONTINENT, color = CONTINENT)) +
  geom_point() +
  scale_x_continuous(labels = comma, limits = c(0, NA)) +
  scale_color_manual(values = c("red", "blue", "green", "purple", "orange", "brown", "pink", "yellow"))
```


```{r}
#| label: ggplot4-4
#| warning: false
#| message: false

# Gráfico de dispersión de PIB per cápita vs esperanza de vida al nacer
# con tamaño de puntos correspondiente a la población
paises |>
  ggplot(aes(x = GDP_PC, y = LIFE_EXPECTANCY, size = POP_EST, color = CONTINENT)) +
  geom_point() +
  scale_size_continuous(labels = comma) +
  scale_x_continuous(labels = comma, limits = c(0, NA))
```


```{r}
#| label: ggplot4-5
#| warning: false
#| message: false


# Gráfico de dispersión de PIB per cápita vs esperanza de vida al nacer
# + curva de tendencia
paises |>
  ggplot(aes(x = GDP_PC, y = LIFE_EXPECTANCY)) +
  geom_point() +
  geom_smooth(method = 'loess', se = TRUE) +
  scale_x_continuous(labels = comma, limits = c(0, NA))
```

```{r}
#| label: ggplot2-6
#| warning: false
#| message: false

# Gráfico de dispersión de PIB per cápita vs esperanza de vida al nacer
# en África y Europa coloreado por continente
# + curva de tendencia
paises |>
  filter(CONTINENT == 'Africa' | CONTINENT == 'Europe') |>
  ggplot(aes(x = GDP_PC, y = LIFE_EXPECTANCY, color = CONTINENT)) +
  # geom_point() +
  geom_smooth() +
  scale_x_continuous(labels = comma, limits = c(0, NA)) +
  scale_y_continuous(labels = comma, limits = c(50, 90))
```


```{r}
#| label: ggplo2-7
#| warning: false
#| message: false

penguins |>
  ggplot(aes(x = body_mass_g, y = bill_length_mm, color = island, size = flipper_length_mm)) +
  geom_point()
```


## Facets

```{r}
#| label: ggplot2-8
#| warning: false
#| message: false

# Gráfico de dispersión de PIB per cápita vs esperanza de vida al nacer
# + paneles por continente
paises |>
  ggplot(aes(x = GDP_PC, y = LIFE_EXPECTANCY)) +
  geom_point() +
  facet_wrap(~ INCOME_GRP, ncol = 2) +
  scale_x_continuous(labels = comma, limits = c(0, NA))
```


```{r}
#| label: ggplot-9

# Gráfico de dispersión de PIB per cápita vs esperanza de vida al nacer
# + paneles por región y subregión de la ONU
paises |>
  ggplot(aes(x = GDP_PC, y = LIFE_EXPECTANCY)) +
  geom_point() +
  facet_grid(REGION_UN ~ INCOME_GRP) +
  scale_x_continuous(labels = comma, limits = c(0, NA))
```

### Títulos, sutítulos y etiquetas

```{r}
#| label: ggplot2-10
#| warning: false
#| message: false

# Gráfico de dispersión de PIB per cápita vs esperanza de vida al nacer
# en África y Europa coloreado por continente
# + curva de tendencia
paises |>
  filter(CONTINENT == 'Africa' | CONTINENT == 'Europe') |>
  ggplot(aes(x = GDP_PC, y = LIFE_EXPECTANCY, color = CONTINENT)) +
  geom_point() +
  geom_smooth() +
  scale_x_continuous(labels = comma, limits = c(0, NA)) +
  scale_y_continuous(labels = comma, limits = c(50, 90)) +
  ggtitle("PIB per cápita vs esperanza de vida al nacer por continente") +
  xlab("PIB per cápita  (USD)") +
  ylab("Esperanza de vida (años)") +
  labs(subtitle = "Datos de África y Europa", 
       caption = "Fuentes: Natural Earth y Banco Mundial",
       color = "Continente") +
  theme_modern_rc()
```

### Colores

```{r}
#| label: ggplot2-11

# Gráfico de dispersión de PIB per cápita vs esperanza de vida al nacer
#  coloreado por continente
paises |>
  ggplot(aes(x = GDP_PC, y = LIFE_EXPECTANCY, color = CONTINENT)) +
  geom_point() +
  geom_smooth() +
  scale_x_continuous(labels = comma, limits = c(0, NA)) +
  scale_y_continuous(labels = comma, limits = c(50, 90)) +
  ggtitle("PIB per cápita vs esperanza de vida al nacer por continente") +
  xlab("PIB per cápita  (USD)") +
  ylab("Esperanza de vida (años)") +
  labs(caption = "Fuentes: Natural Earth y Banco Mundial",
       color = "Continente") +
  scale_colour_brewer(palette = "BrBG", direction = -1) +
  theme_ipsum() # estilo de hrbrthemes
```


## plotly

```{r}
#| label: plotly-01
#| warning: false
#| message: false

# Gráfico de dispersión de PIB per cápita vs esperanza de vida al nacer
grafico_ggplot2 <-
  paises |>
  ggplot(aes(x = GDP_PC, y = LIFE_EXPECTANCY, color = CONTINENT)) +
  geom_point(aes(
    # datos que se muestran al colocar el ratón sobre un punto
    text = paste0(
      "País: ", NAME, "\n",
      "PIB per cápita: ", GDP_PC, "\n",
      "Esperanza de vida: ", LIFE_EXPECTANCY
    )
  )) +
  scale_x_continuous(labels = comma, limits = c(0, NA)) +
  scale_y_continuous(labels = comma, limits = c(50, 90)) +
  ggtitle("PIB per cápita vs esperanza de vida al nacer por continente") +
  xlab("PIB per cápita  (USD)") +
  ylab("Esperanza de vida (años)") +
  labs(caption = "Fuentes: Natural Earth y Banco Mundial",
       color = "Continente") +
  theme_ipsum() # estilo de hrbrthemes

# Gráfico plotly
ggplotly(grafico_ggplot2, tooltip = "text") |> 
  config(locale = 'es') # para mostrar los controles en español
```

## Tipos de gráficos

### Histogramas

```{r}
#| label: hist-01
#| 

# Histograma ggplot2 de distribución del PIB per cápita
histograma_ggplot2 <- 
  paises |>
  ggplot(aes(x = POP_EST)) +
  geom_histogram(
    aes(
      text = paste0(
        "PIB per cápita (valor medio del rango): $", round(after_stat(x), 2), "\n",
        "Frecuencia: ", after_stat(count)
      )
    ), 
    bins = 10
  )  +
  #scale_x_continuous(labels = comma, limits = c(0, NA)) +
  #coord_cartesian(ylim = c(0, 40)) +
  ggtitle("Distribución del PIB per cápita") +
  xlab("PIB per cápita ($ EE.UU.)") +
  ylab("Frecuencia") +
  labs(subtitle = "Datos de 201 países", caption = "Fuentes: Natural Earth y Banco Mundial") +
  theme_economist()

# Histograma plotly
ggplotly(histograma_ggplot2, tooltip = "text") |> 
  config(locale = 'es')
```


### Gráficos de pastel

```{r}
#| label: pastel-01

# Agrupar y resumir los datos
suma_poblacion_por_region <- paises |>
  group_by(REGION_UN) |>
  summarise(POP_TOTAL = sum(POP_EST))

# Calcular porcentajes
porcentaje_poblacion_por_region <- suma_poblacion_por_region |>
  mutate(POP_PCT = round(POP_TOTAL / sum(POP_TOTAL) * 100, 1))

# Gráfico de pastel
grafico_pastel_ggplot2 <-
  porcentaje_poblacion_por_region |>
  ggplot(aes(x = "", y = POP_TOTAL, fill = REGION_UN)) +
  geom_bar(width = 1, stat = "identity") +
  coord_polar(theta = "y") +
  geom_text(
    aes(label = paste0(POP_PCT, "%")), 
    color = "black",
    position = position_stack(vjust = 0.5) # para ajustar la posición del texto en cada porción
  ) +
  labs(title = "Distribución de la población por región de la ONU",
       x = NULL,
       y = NULL,
       fill = "Región de la ONU") +
  theme_void()

# Despliegue del gráfico
grafico_pastel_ggplot2
```


### Gráficos de barras

#### Con transformaciones estadísticas

```{r}
#| label: barras-01
#| warning: false
#| message: false

# Gráfico de barras con promedio de esperanza de vida
# para cada región de la ONU
grafico_barras_ggplot2 <-
  paises |>
  ggplot(aes(x = fct_infreq(REGION_UN), y = LIFE_EXPECTANCY)) +
  geom_bar(
    stat = "summary", 
    fun.y = "mean",
    aes(
      text = paste0(
        "Promedio de esperanza de vida: ", round(after_stat(y), 2)
      )
    )
  ) +
  ggtitle("Promedio de esperanza de vida por región de la ONU") +
  xlab("Región de la ONU") +
  ylab("Promedio de esperanza de vida") +
  labs(caption = "Fuente: ") +
  theme_economist()

# Gráfico de barras plotly
ggplotly(grafico_barras_ggplot2, tooltip = "text") |>
  config(locale = 'es')
```


```{r}
# Cálculo del promedio de esperanza de vida por región
promedio_esperanza_vida_por_region <-
  paises |>
  group_by(REGION_UN) |>
  summarize(LIFE_EXPECTANCY_MEAN = mean(LIFE_EXPECTANCY, na.rm = TRUE))

# Despliegue por orden descendente del promedio de esperanza de vida
promedio_esperanza_vida_por_region |>
  arrange(desc(LIFE_EXPECTANCY_MEAN))
```

```{r}
# Gráfico de barras con promedio de esperanza de vida
# para cada región de la ONU
grafico_barras_ggplot2 <-
  promedio_esperanza_vida_por_region |>
  ggplot(aes(x = reorder(REGION_UN,-LIFE_EXPECTANCY_MEAN), y = LIFE_EXPECTANCY_MEAN)) +
  geom_col(
    aes(
      text = paste0(
        "Promedio de esperanza de vida: ", round(after_stat(y), 2)
      )
    )    
  ) +
  ggtitle("Promedio de esperanza de vida por región de la ONU") +
  xlab("Región de la ONU") +
  ylab("Promedio de esperanza de vida") +
  labs(caption = "Fuente: Natural Earth") +
  theme_economist()

# Gráfico de barras plotly
ggplotly(grafico_barras_ggplot2, tooltip = "text") |>
  config(locale = 'es')
```

#### Sin transformaciones estadísticas

```{r}
#| label: barras-02

# Gráfico de barras con población de países 
# de América
grafico_barras_ggplot2 <-
paises |>
  filter(REGION_UN == "Oceania") |>
  ggplot(aes(x = reorder(ADM0_ISO, -POP_EST), y = POP_EST/1000000)) +
  geom_col(
    aes(
      text = paste0(
        "País: ", NAME, "\n",
        "Población (millones de habitantes): ", round(POP_EST/1000000, 2)
      )
    )
  ) +
  scale_y_discrete(expand = expansion(mult = c(0.2, 0.2))) + # agrega un 20% de espacio al inicio y al final del eje y
  # coord_flip() + # para mostrar barras horizontales
  ggtitle("Población de países de América") +
  xlab("País") +
  ylab("Población (millones de habitantes)") +
  labs(caption = "Fuente: Natural Earth")

# Gráfico de barras plotly
ggplotly(grafico_barras_ggplot2, tooltip = "text") |> 
  config(locale = 'es')
```


#### Barras apiladas

```{r}
#| label: barras-10

# Gráfico de barras apiladas por región de la ONU y nivel de economía
grafico_barras_ggplot2 <-
paises |>
  ggplot(aes(x = REGION_UN, fill = ECONOMY)) +
  geom_bar() +
  ggtitle("Cantidad de países por región de la ONU y nivel de economía") +
  xlab("Región de la ONU") +
  ylab("Cantidad de países") +
  labs(fill = "Nivel de economía") +
  theme_minimal()

# Gráfico de barras plotly
ggplotly(grafico_barras_ggplot2) |> 
  config(locale = 'es')
```

Barras de proporciones

```{r}
#| label: barras-11

# Gráfico de barras apiladas por región de la ONU y nivel de economía
grafico_barras_ggplot2 <-
paises |>
  ggplot(aes(x = REGION_UN, fill = ECONOMY)) +
  geom_bar(position = "fill") +
  ggtitle("Proporción de niveles de economía en regiones de la ONU") +
  xlab("Región de la ONU") +
  ylab("Proporción") +
  labs(fill = "Nivel de economía") +
  theme_minimal()

# Gráfico de barras plotly
ggplotly(grafico_barras_ggplot2) |> 
  config(locale = 'es')
```

#### Barras agrupadas

```{r}
#| label: barras-12

# Gráfico de barras agrupadas por región de la ONU y nivel de economía
grafico_barras_ggplot2 <-
paises |>
  ggplot(aes(x = REGION_UN, fill = ECONOMY)) +
  geom_bar(position = "dodge") +
  ggtitle("Cantidad de países por región de la ONU y nivel de economía") +
  xlab("Región de la ONU") +
  ylab("Cantidad de países") +
  labs(fill = "Nivel de economía") +
  theme_minimal()

# Gráfico de barras plotly
ggplotly(grafico_barras_ggplot2) |> 
  config(locale = 'es')
```

